【裁判字號】    95,破抗,49
【裁判日期】    950929
【裁判案由】    宣告破產
【裁判全文】
臺灣高等法院民事裁定                  95年度破抗字第49號
抗  告  人  甲○○
抗告人聲請破產宣告事件，對於中華民國95年9月6日臺灣新竹地
方法院95年度破字第5號裁定提起抗告，本院裁定如下：
    主      文
原裁定廢棄，應由臺灣新竹地方法院更為裁定。
    理    由
一、本件聲請及抗告意旨略以：其原來家境小康，因投資生意失
    利，及處理分擔年老父母揹負之債務，四處借貸，現已積欠
    13家金融機構總負債約為新台幣（下同）243萬7233元，僅
    憑現今每月薪資2萬餘元，連每月利息4萬元都已無力支付，
    遑論償還本金及支付每月家計開銷，上開總負債遠超過伊現
    有總資產25萬7000元甚多，已符合宣告破產之要件，且為使
    其在經濟上有重生機會，俾符合破產制度之立法意旨，及保
    護債務人及債權人雙方之利益，實有必要依破產法相關規定
    准宣告破產。詎原裁定竟以本件無破產之實益，及債權人已
    同意使用債務協商機制處理債務為由，而駁回聲請，惟有無
    破產之實益，並非是否准許宣告破產之斟酌要件，而是事後
    於破產程序進行中，是否應終止破產程序之問題，不能倒果
    為因。又債務協商機制只是行政方面事項，並非司法上法律
    所規定宣告破產之要件，不能將其引用為宣告破產之障礙事
    項，故求予廢棄原裁定等語。
二、經查，我國銀行公會會員辦理消費金融案件無擔保債務協商
    機制，屬於行政院金融監督管理委員會之金融監督行政權事
    務，並非法律所規定宣告破產之要件，自不能將其引用為宣
    告破產之障礙事項。本件抗告人固於95年3月31日向其最大
    宗債權銀行台北富邦銀行聲請債務協商，並於95年4月10日
    通過，嗣抗告人主張部分銀行申報債權金額有疑問，而未於
    協議書上簽名回覆，此有台北富邦銀行95年7月31日、95年8
    月10日民事陳報狀2份在卷可稽（見原法院第63至67、101至
    104頁），然其究與法定宣告破產要件無關，亦非聲請宣告
    破產之前置條件，原裁定認抗告人捨上開協商機制不為，反
    而選擇聲請複雜、緩慢、費用較高之破產程序，自無必要等
    情，於法自有違誤。
三、(1)按「破產，對債務人不能清償債務者宣告之」、「債務人
      停止支付者，推定其為不能清償」、「法院對於破產之聲
      請，應自收到聲請之日起7日內，以裁定宣告破產或駁回
      破產之聲請。在裁定前，法院得依職權為必要之調查，並
      傳訊債務人、債權人及其他關係人」，破產法第57條、第
      1條第2項、第63條分別定有明文，是「破產還債固法所許
      ，惟宣告破產須以債務人不能清償所負債務為要件，而關
      於該要件之是否具備，則應由管轄債務人營業所之管轄法
      院裁判之。」、「債務人之財產價值，是否足堪清償其債
      務，應以債權人聲請破產時而非以其債務發生時為準，且
      不僅以不動產之有無及其價值為認定之依據，債務人是否
      尚有其他財產或信用能力，自應併予調查審認。」（參照
      最高法院19年上字第445號判例意旨、92年度台抗字第89
      號裁判意旨）。
    (2)抗告人陳稱其現有總資產25萬7000元，總負債243萬7233
      元，上開總負債遠超過總資產甚多等語，並提出財產狀況
      說明書（見原法院卷第17頁）、債權人清冊（見原法院卷
      第18頁）、債務人財產清冊（見原法院卷第19頁）為證。
      經查：
      就抗告人之總資產而言：
        原法院於95年7月14日以新院雲民字95破5字第14181號
        函詢抗告人目前有無工作及薪資金額，並命提出擁有現
        金25萬7000元之證明（見原法院卷第33頁），抗告人則
        於95年7月26日提出民事呈報財產證明狀（見原法院卷
        第36頁），陳稱目前任職於捷易訊科技股份有限公司，
        每月薪資3萬元左右，有各類所得扣繳暨免扣繳憑單在
        卷可稽（見原法院卷第41頁）。又關於現金25萬7000元
        ，業已兌換為台灣銀行簽發之同額支票，有支票在卷可
        稽（見原法院卷第42頁），固堪信為真實。惟除上開陳
        報內容外，抗告人是否尚有其他資產或信用能力，未據
        原法院依職權詳予調查（例如函詢稅務機關，或司法院
        稅務電子閘門系統），原法院僅憑抗告人片面之陳報，
        遽以認定抗告人之總資產為25萬7000元及上開每月固定
        薪資，於法自有未洽。
      就抗告人之總負債而言：
        依抗告人提出之債權人清冊，抗告人合計積欠13家金融
        機構債務，至於債務金額證明文件，經原法院於95年7
        月14日以新院雲民字95破5字第14181號及於95年7月28
        日以新院雲民字95破5字第15283號，函詢13家金融機構
        抗告人積欠債務金額結果，其中11家金融機構即安信信
        用卡股份有限公司等（見原法院卷第52至146頁），回
        覆之債務金額均較抗告人提出之債權人清冊所載金額為
        多。其次慶豐商業銀行、荷蘭銀行未對原法院之查詢為
        任何回覆，就此抗告人是否積欠慶豐商業銀行、荷蘭銀
        行如同清冊所載之18萬7475元、6萬元，未據原法院依
        職權再繼續調查。故抗告人之總負債是否如同原裁定所
        稱之279萬1506元，即有疑問。
      從而，本件抗告人總負債是否超過總資產甚多，而符合不
      能清償所負債務之宣告破產要件，即有進一步職權調查之
      必要，原裁定就此部分，未詳予研求，於法自有不合。
四、次按「財團費用及財團債務，應先於破產債權，隨時由破產
    財團清償之」、「破產宣告後，如破產財團之財產不敷清償
    財團費用及財團債務時，法院因破產管理人之聲請，應以裁
    定宣告破產終止」，破產法第97條、第148條分別定有明文
    ，是參酌破產法第148條規定之旨趣，倘債務人確係毫無財
    產可構成破產財團，或破產財團雖勉強可組成，然其破產財
    團之財產尚不敷清償破產財團之費用及財團之債務，縱使予
    以裁定宣告債務人破產，此無異徒增破產程序及費用之浪費
    ，復其他破產債權人已無法藉由破產程序而受到任何清償之
    機會，而無從依破產程序清理其債務，即無進行破產程序之
    必要，自得以無宣告破產之實益為由，依同法第63條第1項
    規定，以裁定駁回債務人破產之聲請（參照司法院院字第
    1505 號解釋意旨(二)、最高法院86年度台抗字第479號裁定意
    旨）。本件抗告人之總資產為何，未據原法院依職權詳予調
    查，已如前述，自無從得知構成破產法第82條之破產財團數
    額。又關於破產法第82條之財團費用數額及第83條之破產財
    團債務數額，亦未據原法院依職權詳予調查其大概數額為何
    ，即遽認本件破產程序之進行無實益，不予准許云云，尚嫌
    速斷。
五、據上，抗告意旨指摘原裁定不當，求為廢棄，實有理由。又
    抗告人住所在新竹市，非在本院所在地，為免抗告人往來奔
    波，滋生訟累，及審酌事實認定之審級利益及原法院就近調
    查之便利性，且破產事件倘經准許，所應進行之程序應由原
    法院為之，核有民事訴訟法第492條後段「必要」情形，故
    依法廢棄原裁定，發回由原法院另為適法之處理。
六、據上論結，本件抗告為有理由，爰裁定如主文。
中    華    民    國    95    年    9     月    29    日
                    民事第10庭
                        審判長法  官  阮富枝
                              法  官  黃豐澤
                              法  官  陳財旺
正本係照原本作成。
本裁定除以適用法規顯有錯誤為理由，並經本院許可外，不得再
抗告。如提起再抗告，應於收受後10日內委任律師為訴訟代理人
向本院提出再抗告狀。並繳納再抗告費新台幣１千元。
中    華    民    國    95    年    10    月    3     日
                              書記官  鄭淑昀


司法院資訊處製作；財團法人民間司法改革基金會備份。
